ACORDAO-COMPLETO-2463765

ACÓRDÃO 4765/2021 ATA 8/2021 - PRIMEIRA CÂMARA

VISTO, relatado e discutido o ato de aposentadoria de Lucrecia Felicidade Ferreira dos Santos no cargo de Analista Administrativo do Instituto Brasileiro do Meio Ambiente e dos Recursos Naturais Renováveis.
ACORDAM os Ministros do Tribunal de Contas da União, reunidos em sessão da 1ª Câmara, ante as razões expostas pelo Relator, e com fundamento nos arts. 1º, inciso V, e 39, inciso II, da Lei nº 8.443/1992, c/c os arts. 1º, inciso VIII; 17, inciso III; 143, inciso II; e 259, inciso II, do Regimento Interno/TCU, ACORDAM em:
9.1. considerar legal para fins de registro o ato de concessão de Lucrecia Felicidade Ferreira dos Santos;
9.2. arquivar o presente processo.

Atos de aposentadoria enviado ao TCU para análise e julgamento.

Primeira Câmara

3. Interessada: Lucrecia Felicidade Ferreira dos Santos (XXX.301.711-XX).

13.1. Ministros presentes: Walton Alencar Rodrigues (Presidente), Vital do Rêgo e Jorge Oliveira (Relator).
13.2. Ministro-Substituto convocado: Marcos Bemquerer Costa.
13.3. Ministros-Substitutos presentes: Augusto Sherman Cavalcanti e Weder de Oliveira.

JORGE OLIVEIRA

Transcrevo, como parte do Relatório, a instrução elaborada na Secretaria de Fiscalização de Integridade de Atos e Pagamentos de Pessoal e de Benefícios Sociais (Sefip) , acolhida pelos dirigentes daquela unidade técnica:
"INTRODUÇÃO
1. Trata-se de ato de aposentadoria, submetido, para fins de registro, à apreciação do Tribunal de Contas da União (TCU) , de acordo com o art. 71, inciso III, da Constituição Federal. O ato foi cadastrado e disponibilizado ao TCU por intermédio do Sistema e-Pessoal, na forma do art. 2º e 4º da Instrução Normativa TCU 78/2018.
2. O ato desse processo pertence às seguintes unidades:
2.1. Unidade emissora: Instituto Brasileiro do Meio Ambiente e dos Recursos Naturais Renováveis.
2.2. Unidade cadastradora: Instituto Brasileiro do Meio Ambiente e dos Recursos Naturais Renováveis.
2.3. Subunidade cadastradora: Instituto Brasileiro do Meio Ambiente e dos Recursos Naturais Renováveis.
EXAME TÉCNICO
Procedimentos aplicados
3. Os procedimentos para exame, apreciação e registro de atos de pessoal encontram-se estabelecidos na Instrução Normativa TCU 78/2018 e na Resolução TCU 206/2007. Essas normas dispõem que os atos de pessoal disponibilizados por meio do e-Pessoal devem ser submetidos previamente a críticas automatizadas, com base em parâmetros predefinidos.
4. As críticas das informações cadastradas na etapa de coleta do ato foram elaboradas e validadas levando-se em conta as peculiaridades de cada ato. Os itens verificados nessa etapa são inerentes a dados cadastrais, fundamentos legais, mapa de tempo, ficha financeira, assim como eventuais ocorrências de acumulação. Trata-se de verificações abrangentes, minuciosas e precisas e sem a necessidade de ação humana e, portanto, menos suscetível a falhas. As críticas aplicadas estão discriminadas no sistema, no Menu e-Pessoal, opção 'Crítica', que podem ser acessadas mediante concessão de perfil específico a servidores do TCU responsáveis pela análise.
5. Além das críticas automatizadas, há verificação humana adicional no caso de haver alertas do sistema ou informações não formatadas, como esclarecimentos do gestor ou do controle interno. 
6. As críticas também consideram os registros do Sistema Integrado de Administração de Recursos Humanos (Siape) . O Siape disponibiliza informações atualizadas sobre as parcelas que integram os proventos, diferentemente, portanto, do e-Pessoal, que informa as parcelas no momento do registro do ato. 
7. Essa confrontação com o Siape fornece uma visão atual e verdadeira da situação, o que permite descaracterizar irregularidades e inconsistências que, embora constantes do e-Pessoal, já foram corrigidas.
8. As verificações detectadas no ato encontram-se discriminadas na aba de pendências do ato no sistema e-Pessoal, bem como no espelho do ato contemplado por esta instrução.
Exame das Constatações
9. Ato: 8330/2019 - Interessado: LUCRECIA FELICIDADE FERREIRA DOS SANTOS - CPF: XXX.301.711-XX
9.1. Parecer do Controle Interno: considerar o ato Legal.
9.2. Constatações e análises: 
9.2.1. Houve o registro de pelo menos uma rubrica com 'Denominação para análise pelo TCU = Vantagem de caráter pessoal (82107 - VPNI ART.62-A LEI 8112/90 - AP (Vantagem de caráter pessoal - VPNI art. 62-A Lei 8.112/90) - R$ 1.009,30) .
a. Justificativa do Gestor de Pessoal: Não há. Verificação efetuada no âmbito do TCU.
b. Análise do Controle Interno: Não há. Verificação efetuada no âmbito do TCU.
c. Análise da Equipe Técnica:
A concessão da vantagem de quintos ou décimos está em consonância com a jurisprudência deste Tribunal e os critérios das Leis 8.911/1994 e 9.624/1998 (os períodos anteriores a 8/4/1998 são suficientes para a incorporação da vantagem de quintos) .
9.2.2. Ato com anexo do tipo Laudo médico (LUCRECIA FELICIDADE FERREIRA DOS SANTOS) 
a. Justificativa do Gestor de Pessoal: Não há. Verificação efetuada no âmbito do TCU.
b. Análise do Controle Interno: Não há. Verificação efetuada no âmbito do TCU.
c. Análise da Equipe Técnica:
laudo concluiu pela existência de doença não especificada em Lei (invalidez 'simples', proventos proporcionais) . Todavia, no ato, os proventos foram concedidos de forma integral.'
9.3. O detalhamento da inconsistência acima elencada encontra-se no anexo II dessa instrução. 
9.4. Encaminhamento do ato: 
9.4.1. Considerar ILEGAL e recusar registro do ato de Aposentadoria de LUCRECIA FELICIDADE FERREIRA DOS SANTOS do quadro de pessoal do órgão/entidade Instituto Brasileiro do Meio Ambiente e dos Recursos Naturais Renováveis, com base nos arts. 71, inciso III, da Constituição Federal, 1º, inciso V, e 39, inciso II, da Lei 8.443/1992 e 260, § 1º, do Regimento Interno.
9.4.2. Com fulcro no art. 262, caput, do Regimento Interno deste Tribunal, determinar ao órgão/entidade Instituto Brasileiro do Meio Ambiente e dos Recursos Naturais Renováveis que: 
a. emita novo ato, livre da irregularidade ora apontada, em substituição ao ato de Aposentadoria de LUCRECIA FELICIDADE FERREIRA DOS SANTOS, submetendo-o à nova apreciação por este Tribunal, na forma do artigo 260, caput, também do Regimento.
b. faça cessar todo e qualquer pagamento relativo ao ato impugnado de LUCRECIA FELICIDADE FERREIRA DOS SANTOS, no prazo máximo de quinze dias, contados da ciência da decisão deste Tribunal, sob pena de ressarcimento das quantias pagas após essa data pelo responsável.
CONCLUSÃO
10. A abrangência e a profundidade das verificações levadas a efeito fundamentam convicção de que o ato 8330/2019 pode ser apreciado pela ilegalidade, em razão das irregularidades apontadas no item Exame das Constatações desta instrução, que representam afronta à legislação e à jurisprudência de referência.
11. O aludido ato deu entrada neste Tribunal há menos de cinco anos, não sendo aplicável, portanto, o procedimento de contraditório e ampla defesa determinado pelo Acórdão 587/2011-TCU-Plenário.
PROPOSTA DE ENCAMINHAMENTO
12. Ante o exposto, com fundamento no art. 71, inciso III, da Constituição Federal, no art. 1º, inciso V, e art. 39, incisos I e II, da Lei 8.443/1992, no art. 260 do Regimento Interno do Tribunal de Contas da União, propõe-se: 
12.1. Considerar ILEGAL e recusar registro do ato de Aposentadoria de LUCRECIA FELICIDADE FERREIRA DOS SANTOS do quadro de pessoal do órgão/entidade Instituto Brasileiro do Meio Ambiente e dos Recursos Naturais Renováveis, com base nos arts. 71, inciso III, da Constituição Federal, 1º, inciso V, e 39, inciso II, da Lei 8.443/1992 e 260, § 1º, do Regimento Interno.
12.2. Com fulcro no art. 262, caput, do Regimento Interno deste Tribunal, determinar ao órgão/entidade Instituto Brasileiro do Meio Ambiente e dos Recursos Naturais Renováveis que: 
12.2.1. emita novo ato, livre da irregularidade ora apontada, em substituição ao ato de Aposentadoria de LUCRECIA FELICIDADE FERREIRA DOS SANTOS, submetendo-o à nova apreciação por este Tribunal, na forma do artigo 260, caput, também do Regimento.
12.2.2. faça cessar todo e qualquer pagamento relativo ao ato impugnado de LUCRECIA FELICIDADE FERREIRA DOS SANTOS, no prazo máximo de quinze dias, contados da ciência da decisão deste Tribunal, sob pena de ressarcimento das quantias pagas após essa data pelo responsável."
2.	O Ministério Público junto ao TCU (MPTCU) divergiu da unidade técnica, na forma do parecer a seguir transcrito:
"Versam os autos sobre o ato de alteração de aposentadoria de Lucrecia Felicidade Ferreira dos Santos, ex-servidora vinculada ao Instituto Brasileiro do Meio Ambiente e dos Recursos Renováveis - Ibama.
2. Por intermédio dos pareceres uniformes de peças n.ºs 5 e 6, a Secretaria de Fiscalização de Pessoal - Sefip - opina pela ilegalidade e negativa de registro da concessão de peça n.º 3, pois suscita que o exame pericial a que a interessada foi submetida declarou que a incapacidade que acometeu a ex-servidora não é decorrente de doença especificada no artigo 186, § 1.º, da Lei n.º 8.112/1990, razão pela qual os proventos da concessão seriam proporcionais ao tempo de contribuição. No entanto, foram atribuídos proventos integrais à inativa (elementos da peça n.º 3) .
3. Ao percorrermos o formulário de peça n.º 3, identificamos que a aposentada Lucrecia Felicidade Ferreira dos Santos acumulou 30 anos, 2 meses e 10 dias de tempo de contribuição (fl. 3) , fazendo jus, pois, à integralidade dos proventos de aposentadoria. Isso porque, calculada a proporcionalidade do benefício em relação ao tempo de contribuição, chega-se à fração de 30/30, sendo a interessada do sexo feminino, o que lhe garante o pagamento integral da aposentadoria, como concedido pelo órgão de pessoal.
4. Não prospera, pois, o indício de irregularidade suscitado pela Sefip. Dessa feita, consideramos legal a concessão de peça n.º 3.
5. Por todo o exposto, com as vênias de estilo por divergir do encaminhamento suscitado pela Sefip às peças n.ºs 5 e 6, esta representante do Ministério Público de Contas propõe que o Tribunal considere legal e ordene o registro do ato de alteração de aposentadoria de Lucrecia Felicidade Ferreira dos Santos - CPF n.º XXX.301.711-XX - peça n.º 3."
	
	É o Relatório.

não há

Procuradora-Geral Cristina Machado da Costa e Silva.

ADMISSÃO DE PESSOAL. INCAPACITAÇÃO DECORRENTE DE DOENÇA NÃO ESPECIFICADA EM LEI. TEMPO DE CONTRIBUIÇÃO SUFICIENTE PARA PROPICIAR A INTEGRALIZAÇÃO DOS PROVENTOS DE APOSENTADORIA. LEGALIDADE DO ATO.

APOSENTADORIA (APOS)

Secretaria de Fiscalização de Integridade de Atos e Pagamentos de Pessoal e de Benefícios Sociais (Sefip).

Trata-se de exame do ato de aposentadoria de Lucrecia Felicidade Ferreira dos Santos no cargo de Analista Administrativo do Instituto Brasileiro do Meio Ambiente e dos Recursos Naturais Renováveis (Ibama) .
2.	A Secretaria de Fiscalização de Integridade de Atos e Pagamentos de Pessoal e de Benefícios Sociais (Sefip) manifestou-se pela ilegalidade do ato, por considerar que a servidora foi aposentada a partir de  laudo médico que asseverou  a necessidade de aposentação por invalidez e que registrou que a doença não se encontrava no rol daqueles estabelecidas pelo § 1º do art. 186 da Lei 8.112/1990. Destarte, a aposentação não poderia se dar com a percepção de proventos integrais.
3.	O Ministério Público junto ao TCU divergiu, em face da constatação de que a servidora já dispunha de tempo de contribuição suficiente para a integralização de seus proventos.
4.	Assiste razão ao MPTCU.
5.	A discriminação dos tempos de serviço constantes do ato de aposentação revela um tempo de contribuição equivalente a 30 anos, 2 meses e 10 dias.
6.	Assim, ainda que seja feita a proporcionalização dos proventos que se faz devida para as aposentadorias por invalidez decorrentes de doenças outras que não as previstas naquele diploma legal, chegar-se-á à fração de 30/30.
	Ante todo o exposto, alinho-me aos pareceres uniformes e VOTO no sentido de que o Tribunal adote a minuta de deliberação que ora submeto à apreciação deste Colegiado.
TCU, Sala das Sessões Ministro Luciano Brandão Alves de Souza, em 23 de março de 2021.

JORGE OLIVEIRA 
Relator